臺灣高等法院高雄分院民事判決　　　　　 95年度上字第207號
上　訴　人　己○○
訴訟代理人　林朋助律師
被　上訴人　戊○○
　　　　　　乙○○
　　　　　　丁○○
　　　　　　甲○○
　　　　　　丙○○
上五人共同
訴訟代理人　邱佩芳律師
　　　　　　賴玉山律師
上列當事人間債務人異議之訴事件，上訴人對於民國95年8 月28
日臺灣屏東地方法院95年度訴字第55號第一審判決提起上訴，本
院於96年8 月15日言詞辯論終結，判決如下：
    主      文
原判決廢棄。
被上訴人在第一審之訴駁回。
第一、二審訴訟費用由被上訴人負擔。
    事實及理由
一、被上訴人起訴主張：坐落屏東縣內埔鄉○○段1117之3 地號
    及其上建物即建號287 號門牌號碼：屏東縣內埔鄉○○路44
    3 巷11號（以下簡稱系爭房地）為被上訴人丙○○所有，業
    經上訴人向台灣屏東地方法院（下稱屏東地院）聲請以民國
    94年度執字第11275 號查封在案，惟被上訴人於94年10月28
    日針對上訴人上開執行名義即返還不當得利之一部債權，業
    已向訴外人庚○○清償新台幣（下同）150 萬元，又庚○○
    與上訴人為合夥關係，故對庚○○清償之效力及於上訴人，
    上訴人自不得再聲請強制執行程序，爰依強制執行法第14條
    第1 項之規定，提起債務人異議之訴，求為判決：屏東地院
    94年度執字第11275 號強制執行事件對於被上訴人所為之強
    制執行程序應予撤銷。原審為被上訴人勝訴之判決。被上訴
    人於本院為駁回上訴之聲明。
二、上訴人則以：本件訴外人庚○○依不當得利法律關係，請求
    被上訴人返還不當得利，經屏東地院90年度重訴字第13號、
    臺灣高等法院高雄分院91年度重上字第43號、最高法院94年
    度台上字第1074號民事判決確定，被上訴人需返還訴外人庚
    ○○不當得利。庚○○於94年6 月16日將對被上訴人之債權
    讓與上訴人，上訴人亦寄發存證信函對被上訴人為該債權讓
    與之通知，被上訴人並分別於94年9 月9 日、94年10月19日
    向上訴人清償50萬元及150 萬元，並約定於同年10月31日再
    清償150 萬元與上訴人，但屆期被上訴人卻表示已將剩餘之
    150 萬元債務清償訴外人庚○○而拒絕給付上訴人，上訴人
    只好向屏東地院聲請查封系爭房地，被上訴人雖主張上訴人
    與庚○○為合夥關係，故對庚○○之清償亦有效力，惟上訴
    人與庚○○為何等關係與被上訴人無關，庚○○對被上訴人
    之債權既已轉讓，被上訴人對上訴人前手債權人為清償，並
    不生清償之效力，又被上訴人與庚○○之關係是否為通謀虛
    偽意思表示，亦屬可疑等語，資為抗辯，並於本院聲明：(一)
    原判決廢棄。(二)被上訴人在第一審之訴駁回。
三、兩造不爭執事項：
  (一)訴外人庚○○依不當得利法律關係，請求被上訴人返還不當
    得利，經屏東地院90年度重訴字第13號、臺灣高等法院高雄
    分院91年度重上字第43號、最高法院94年度台上字第1074號
    民事判決確定，被上訴人應連帶給付訴外人庚○○295 萬65
    71元，及自88年9 月5 日起至清償日止，按週年利率5%計算
    之利息確定在案。嗣庚○○於94年6 月16日與上訴人訂立債
    權讓與契約書將對被上訴人之上開債權讓與上訴人，上訴人
    並於94年7 月22日以屏東15支局存證信函第461 號向被上訴
    人為上開債權讓與之通知。
  (二)屏東地院依上開確定判決為執行名義以94年度執字第11275
    號案件強制執行程序中，上訴人於94年8 月2 日以上開債權
    讓與之事實，聲請屏東地院執行處將執行債權人由訴外人庚
    ○○變更為上訴人，並經屏東地院民事執行處准許。
四、兩造爭執事項：(一)訴外人庚○○之債權讓與契約是否有效？
    (二)被上訴人向訴外人庚○○清償150 萬元，是否已生清償之
    效力？(三)被上訴人請求撤銷屏東地院94年度執字第11275 號
    對於被上訴人所為之強制執行程序，是否有據？茲分述如下
    ：
  (一)訴外人庚○○之債權讓與契約是否有效？
  1.按債權人得將債權讓與於第三人，民法第294條第1項前段定
    有明文。又債權之讓與，依民法第297條第1項之規定，雖須
    經讓與人或受讓人通知債務人始生效力，但不以債務人之承
    諾為必要，而讓與之通知，為通知債權讓與事實之行為，原
    得以言詞或文書為之，不需何等之方式，故讓與人與受讓人
    間成立債權讓與契約時，債權即移轉於受讓人，除法律另有
    規定外，如經讓與人或受讓人通知債務人，即生債權移轉之
    效力（最高法院42年台上字第626 號判例參照）。經查，訴
    外人庚○○於94年6 月16日將對被上訴人之上開債權讓與上
    訴人，上訴人亦寄發存證信函對被上訴人為該債權讓與之通
    知，有94年6 月16日債權讓與契約書及屏東15支局存證信函
    第461 號可稽（原審卷第37至39頁），依上說明，訴外人庚
    ○○對被上訴人之債權即生移轉予上訴人之效力。
  2.被上訴人雖以：上訴人與訴外人庚○○於94年6 月16日所簽
    定之債權讓與契約書為通謀虛偽意思表示，目的即為避免庚
    ○○之債權人對庚○○名義執行所得之款項執行，該債權讓
    與行為依民法第87條規定應屬無效云云。為上訴人否認。按
    所謂通謀為虛偽意思表示，乃指表意人與相對人互相故意為
    非真意之表示而言，故相對人不僅須知表意人非真意，並須
    就表意人非真意之表示相與為非真意之合意，始為相當（最
    高法院62年台上字第316 號判例參照）。本件上訴人否認該
    債權讓與行為有通謀虛偽意思表示，而訴外人庚○○亦稱：
    當時確實有簽讓與協議書等語（原審卷第49頁），更何況上
    訴人對訴外人庚○○尚有其他私人債權曾於91年執行，仍有
    966 萬7799元未獲清償，此有屏東地院核發之債權憑證可稽
    （本院卷第52、53頁），具見訴外人庚○○與上訴人並無互
    相故意為非真意之表示。此外，被上訴人又不能舉證證明上
    訴人與訴外人庚○○債權讓與契約書為通謀虛偽意思表示，
    所辯自無可採。至訴外人庚○○雖於95年4 月26日以郵局存
    證信函通知上訴人稱：上開債權讓與契約書，實為通謀虛偽
    意思表示云云，顯係事後反悔債權讓與之事實而為之，自不
    能執此而為上訴人有利之認定。
  (二)被上訴人向訴外人庚○○清償150 萬元，是否已生清償之效
    力？
    被上訴人主張：被上訴人於94年10月28日針對上訴人上開執
    行名義即返還不當得利之一部債權，業已向訴外人庚○○清
    償150 萬元，又庚○○與上訴人為合夥關係，故對庚○○清
    償之效力及於上訴人云云，經查，訴外人庚○○將對被上訴
    人上開債權讓與上訴人後，則庚○○自無權再受領被上訴人
    之清償。且被上訴人經上訴人為債權讓與之通知後，亦分別
    於94年9 月9 日、94年10月19日向上訴人清償50萬元及150
    萬元，並約定於同年10月31日再清償150 萬元與上訴人，此
    有收據及協議書可稽（本院卷第18、20頁）。是以被上訴人
    縱令將上開150 萬元交付予訴外人庚○○，仍不生清償之效
    力。被上訴人又主張上訴人與庚○○為合夥關係，故對庚○
    ○之清償亦有效力云云。惟查，上訴人與訴外人庚○○是否
    有合夥關係，為上訴人與訴外人庚○○之內部問題，與被上
    訴人無關。訴外人庚○○對被上訴人之債權既已轉讓，被上
    訴人對上訴人前手債權人為清償，自不生清償之效力。
  (三)被上訴人請求撤銷屏東地院94年度執字第11275 號對於被上
    訴人所為之強制執行程序，是否有據？
  1.查屏東地院94年度執字第11275 號返還不當得利強制執行程
    序中，被上訴人於94年9 月9 日清償上訴人50萬元，並於94
    年10月19日與上訴人訂立協議書，當日再清償上訴人150 萬
    元，上訴人依該協議書先行撤回對被上訴人丙○○所有系爭
    房地之強制執行程序，另協議書約定被上訴人應於94年10月
    31日再清償上訴人150 萬元，如未依期清償，被上訴人應按
    執行債權額扣除已清償金額200 萬元後清償上訴人，如有清
    償上訴人應撤銷屏東地院94年度執字第11275 號及臺灣高雄
    地方法院94年度執助字第779 號強制執行程序，上訴人於94
    年10月19日依約撤回對丙○○之強制執行程序，上訴人於94
    年11月4 日再向屏東地院民事執行處聲請對被上訴人丙○○
    所有系爭房地強制執行，以上事實，有協議書可稽並經本院
    調取屏東地院94年度執字第11275 號執行案卷核閱屬實。
  2.本件被上訴人既未依協議書約定於94年10月31日清償上訴人
    150 萬元，則被上訴人即未依上開確定判決執行名義內容為
    清償完畢，上訴人於94年11月4 日再向屏東地院民事執行處
    聲請對於被上訴人丙○○所有系爭房地為強制執行，經核並
    無不合。被上訴人請求撤銷屏東地院94年度執字第11275 號
    對於被上訴人所為之強制執行程序，即屬無據。
五、綜上所述，被上訴人請求撤銷屏東地院94年度執字第11275
    號對其強制執行程序，為無理由，不應准許。原審為上訴人
    敗訴之判決，自有未洽。上訴意旨指摘原判決不當，求予廢
    棄改判，為有理由。自應由本院予以廢棄改判，如主文第二
    項所示。
六、據上論結，本件上訴為有理由，依民事訴訟法第450條、第
    78條、第85條第1 項前段，判決如主文。
中　　華　　民　　國　　96　　年　　8 　　月　　29　　日
                            民事第五庭
                                審判長法官   蔡明宛
                                法      官   黃國川
                                法      官   曾錦昌
以上正本證明與原本無異。
如對本判決上訴，須於判決送達後20日內向本院提出上訴狀，其
未表明上訴理由者，應於上訴後20日內向本院提出上訴理由書（
均須按他造當事人之人數附繕本）。上訴時應提出委任律師或具
有律師資格之人之委任狀，並依附註條文規定辦理。
中　　華　　民　　國　　96　　年　　8 　　月　　29　　日
                                書  記  官  郭蘭蕙
附註：
民事訴訟法第466 條之1 ：
對於第二審判決上訴，上訴人應委任律師為訴訟代理人，但上訴
人或其法定代理人具有律師資格者，不在此限。
上訴人之配偶、三親等內之血親、二親等內之姻親，或上訴人為
法人、中央或地方機關時，其所屬專任人員具有律師資格並經法
院認適當者，亦得為第三審訴訟代理人。
第1 項但書及第2 項情形，應於提起上訴或委任時釋明之。
